臺灣臺中地方法院民事判決
109年度訴字第3807號
原      告  洪淑芬  



訴訟代理人  葉耀中律師
複  代理人  李亞璇律師
被      告  倫敦城社區管理委員會

法定代理人  張文滋  
訴訟代理人  黃建德  
被      告  臺中市政府建設局

法定代理人  陳大田  
訴訟代理人  侯志翔律師
上列當事人間請求排除侵害等事件，本院於民國111年3月22日言
詞辯論終結，判決如下：
    主      文
原告之訴駁回。
訴訟費用由原告負擔。
    事實及理由
甲、程序方面：
一、當事人之法定代理人其代理權消滅者，應由有代理權之法定
    代理人承受訴訟，此觀民事訴訟法第170條、第175條之規定
    自明。查被告倫敦城社區管理委員會（下稱倫敦城管委會）
    於起訴時法定代理人為黃建德，後變更為張文滋，業經張文
    滋具狀聲明承受訴訟（見本院卷二第45頁），於法核無不合
    ，應先敘明。
二、原告起訴聲明原請求：「倫敦城管委會應將坐落臺中市○○區
    ○村段00000地號土地（下稱606-1地號土地）上如起訴狀附
    圖一編號A所示之樹木排除。」迭經變更，嗣於民國111年3
    月18日以書狀變更聲明為：「先位聲明：（一）確認原告就
    被告臺中市政府建設局（下稱建設局）及倫敦城管委會（下
    合稱被告2人）所管理606-1地號土地如附圖編號C部分所示
    範圍有通行權。（二）被告2人應容忍原告於前項土地通行
    使用，不得設置地上物或為任何禁止、妨害原告通行之行為
    。（三）被告2人應將如附圖編號B部分所示之樹木、鐵柵欄
    排除。備位聲明一：（一）確認原告就被告2人所管理606-1
    地號土地如附圖編號D部分所示範圍有通行權。（二）被告2
    人應容忍原告於前項土地通行使用，不得設置地上物或為任
    何禁止、妨害原告通行之行為。（三）被告2人應將如附圖
    編號B部分所示之樹木、鐵柵欄排除。備位聲明二：（一）
    確認原告就被告2人所管理606-1地號土地如附圖編號E部分
    所示範圍有通行權。（二）被告2人應容忍原告於前項土地
    通行使用，不得設置地上物或為任何禁止、妨害原告通行之
    行為。（三）被告2人應將如附圖編號B部分所示之樹木、鐵
    柵欄排除。」就訴請倫敦城管委會移除樹木部分之聲明變更
    情形，僅係依地政機關測量結果補充事實上之陳述，未變更
    訴訟標的，依民事訴訟法第256條規定，非屬訴之變更追加
    。其餘部分所為追加與起訴之基礎事實同一，合於民事訴訟
    法第255條第1項第2款規定，應予准許。
乙、實體方面：
一、原告主張：其所有坐落臺中市○○區○村段000地號土地（下稱
    系爭土地）未連接公路，而無法為通常之使用，故有通行60
    6-1地號土地及同段606-2地號土地（下稱606-2地號土地）
    之必要。系爭土地原所有權人即訴外人張仲箎（嗣由訴外人
    唐文鼎承當訴訟）曾以臺中市政府為被告，訴請確認就系爭
    土地對臺中市政府管理之606-1地號土地、606-2地號土地有
    通行權，臺中市政府同意開放606-1地號土地通行，唐文鼎
    撤回該部分訴訟後，本院以104年度訴字第3107號（下稱前
    案）判決確認唐文鼎就606地號土地如臺中市豐原地政事務
    所106年7月5日複丈成果圖甲案編號a、b部分土地有通行權
    存在，且臺中市政府於該有通行權之土地範圍內，不得為任
    何妨害唐文鼎通行之行為確定。詎被告2人於606-1地號土地
    上設有如附圖編號B部分之鐵柵欄等地上物及種植樹木，致
    原告無法通行，故依民法第789條、第787條提起本件確認訴
    訟等語，並：
（一）先位聲明：
　　1.確認原告就被告2人所管理606-1地號土地如附圖編號C部
      分所示範圍有通行權。
　　2.被告2人應容忍原告於前項土地通行使用，不得設置地上
      物或為任何禁止、妨害原告通行之行為。
　　3.被告2人應將如附圖編號B部分所示之樹木、鐵柵欄排除。
（二）備位聲明一：
　　1.確認原告就被告2人所管理606-1地號土地如附圖編號D部
      分所示範圍有通行權。
　　2.被告2人應容忍原告於前項土地通行使用，不得設置地上
      物或為任何禁止、妨害原告通行之行為。
　　3.被告2人應將如附圖編號B部分所示之樹木、鐵柵欄排除。
（三）備位聲明二：
　　1.確認原告就被告2人所管理606-1地號土地如附圖編號E部
      分所示範圍有通行權。
　　2.被告2人應容忍原告於前項土地通行使用，不得設置地上
      物或為任何禁止、妨害原告通行之行為。
　　3.被告2人應將如附圖編號B部分所示之樹木、鐵柵欄排除。
二、被告則以：606-1、606-2地號土地固係自系爭土地分割而出
    ，然分割前同段606地號土地（下稱分割前606地號土地）本
    即不通公路，與土地分割無涉。分割前606地號土地係依九
    二一震災鄉村區重建及審議作業規範（下稱重建作業規範）
    核准之臺中縣豐原市（現改制為臺中市豐原區，下同）大愛
    新社區重建開發許可土地，606-1地號土地及606-2地號土地
    分別作為重建設區之社區道路及遊憩場等公共設施，依法應
    受開發計畫管制，系爭土地同為重建許可開發之土地，依法
    亦應受上開計畫拘束，自不得主張通行606-1地號土地。且6
    06-1、606-2地號土地若違反原開發計畫使用，主管機關得
    廢止重建開發許可。本件原告自承迄仍通行訴外人國有財產
    署中區分署（下稱國產署）所管理之同段608地號土地（下
    稱608地號土地），可見系爭土地並非不通公路，自不得主
    張通行606-1地號土地等語，資為抗辯，並均聲明：原告之
    訴駁回。
三、本件經法院會同兩造整理並簡化爭點如下（見本院卷二第42
    至43頁，並由本院依相關卷證為部分文字修正）：
（一）不爭執事項：
    1.分割前606地號土地與坐落臺中市○○區○村段000地號等共
      計39筆土地申請原臺中縣豐原市大愛新社區重建開發許可
      案，經臺中縣政府（現經合併改制為臺中市政府）依重建
      作業規範第7點而以92年1月21日函覆同意開發許可（見本
      院卷一第219頁）。嗣分割前606地號土地於92年10月3日
      分割登記為系爭土地、606-1地號土地、606-2地號土地及
      同段606-3地號土地（見本院卷一第221頁）。
    2.原告於109年4月10日因拍賣而取得系爭土地（見本院卷一
      第21頁）及其上同段561建號建物。606-1及606-2地號土
      地於100年4月15日登記為臺中市所有，建設局則為管理機
      關（見本院卷一第23、345頁），上開土地實際上現由倫
      敦城管委會管理。
    3.唐文鼎於104年12月29日取得606地號土地，並承當前案之
      原告張仲箎之訴訟後，經本院以前案判決確認唐文鼎就60
      6-2地號土地如臺中市豐原地政事務所106年7月5日複丈成
      果圖甲案編號a、b部分土地有通行權存在，且臺中市政府
      於該有通行權之土地範圍內，不得為任何妨害唐文鼎通行
      之行為確定（見本院卷一25至37頁）。臺中市政府訴訟代
      理人於該件106年7月25日言詞辯論期日表示606-1地號土
      地本屬道路，現況也是供通行之道路，其同意唐文鼎通行
      606-1地號土地，唐文鼎遂撤回主張通行606-1地號土地之
      部分（見本院卷一第47至48頁）。
（二）爭點：
    1.分割前606地號土地於92年10月3日分割登記前是否即不通
      公路？
    2.606-1地號土地是否不得作為通行使用？
    3.如認原告得對606-1地號土地主張通行權，其先位聲明、
      備位聲明一及備位聲明二是否為最佳方案？
四、本院的判斷：
（一）確認之訴非原告有即受確認判決之法律上利益者，不得提
      起。所謂即受確認判決之法律上利益，係指法律關係之存
      否不明確，原告主觀上認其在法律上之地位有不安之狀態
      存在，且此種不安之狀態，能以確認判決將之除去者而言
      ，若縱經法院判決確認，亦不能除去其不安之狀態者，即
      難認有受確認判決之法律上利益（最高法院52年台上字第
      1240號判決先例同此意旨）。本件原告訴請確認其所有系
      爭土地對被告管理之606-1地號土地有通行權，被告有容
      忍原告通行之必要乙節，然為被告所否認，是原告主張對
      於系爭土地通行權之法律關係是否存在，即不明確，致原
      告私法上之地位有受侵害之危險，且此項不明確非不得以
      確認判決予以排除，是原告提起本件訴訟確認通行權存在
      ，即有確認利益。
（二）分割前606地號土地是否即已不通公路：
　　1.因土地一部之讓與或分割，而與公路無適宜之聯絡，致不
      能為通常使用者，土地所有人因至公路，僅得通行受讓人
      或讓與人或他分割人之所有地。數宗土地同屬於一人所有
      ，讓與其一部或同時分別讓與數人，而與公路無適宜之聯
      絡，致不能為通常使用者，亦同。前項情形，有通行權人
      ，無須支付償金，民法第789條定有明文。上開規定之無
      償通行權，須以土地原與公路有適宜之聯絡，而因原所有
      人之讓與、分割或其他任意行為，致土地與公路喪失適宜
      之聯絡而不能為通常使用為前提。反面言之，如土地本即
      不通公路，縱於讓與或分割後所讓與或分割之土地因故（
      例如新路開通）得通行公路，因土地所有人並非因自己之
      讓與或分割土地，始致其土地產生不通公路之狀態，顯與
      上開民法第789條第1項所定情形不同，自不得禁止土地所
      有人通行周圍地。
　　2.經查，分割前606地號土地原為訴外人張勝凱所有，於91
      年8月29日出具同意書由訴外人益暉建設股份有限公司、
      照鴻福建設有限公司依照重建作業規範申請作為大愛新社
      區重建開發計畫使用（見本院卷一第359頁），而綜合大
      愛新社區重建開發計畫地籍圖、套繪地籍之用地變更編定
      計畫圖及航照圖（見本院卷一第337、339、471頁）可知
      ，分割前606地號土地本即未與公路有適宜之聯絡，是系
      爭土地並非因606-1地號土地分割而不通公路。原告既未
      能證明系爭土地係因606-1地號土地分割始與公路無適宜
      之聯絡，本院即無從為有利於其之認定，故原告依民法第
      789條規定主張對606-1地號土地有通行權，即屬無據。
　　3.學說上所謂之爭點效，係指法院於確定判決理由中，就訴
      訟標的以外當事人所主張之重要爭點，本於當事人辯論之
      結果已為判斷時，除有顯然違背法令，或當事人已提出新
      訴訟資料足以推翻原判斷之情形外，於同一當事人就與該
      重要爭點有關所提起之他訴訟，不得再為相反之主張，法
      院亦不得作相反之判斷，以符民事訴訟法上之誠信原則而
      言。是爭點效之適用，必須前後兩訴訟當事人同一，且前
      案就重要爭點之判斷非顯然違背法令，及當事人未提出新
      訴訟資料足以推翻原判斷等情形始足當之。原告雖主張前
      案已認定系爭土地因分割後而不通公路，自不得於本件為
      相反之主張云云，然臺中市政府於前案並未提出前述證明
      分割前606地號土地本即不通公路之證據，業據本院調取
      前案卷宗核閱無誤。而建設局既已於本件提出上述事證，
      對建設局自無爭點效適用餘地。至倫敦城社區並非前案當
      事人，本即不受前案判決爭點效之拘束，要屬自然。至原
      告引用最高法院96年度台上字第1629號判決及100年度台
      抗字第62號裁定主張建設局不得於本件提出上述攻擊防禦
      方法云云，然前案僅針對606-2地號土地為確定判決，606
      -1地號土地既經唐文鼎撤回而未經裁判，即無任何既判力
      可言，當無所謂既判力遮斷效問題，原告主張尚有誤會。
（三）原告所提出之通行方案並非損害最小：
　　1.土地因與公路無適宜之聯絡，致不能為通常使用時，除因
      土地所有人之任意行為所生者外，土地所有人得通行周圍
      地以至公路。前項情形，有通行權人應於通行必要之範圍
      內，擇其周圍地損害最少之處所及方法為之；對於通行地
      因此所受之損害，並應支付償金。第779條第4項規定，於
      前項情形準用之，民法第787條定有明文。此項訴訟性質
      屬形成之訴，亦即對於何謂鄰地「損害最少之處所及方法
      」，審理法院不受當事人聲明之拘束，得依職權認定之。
      然而，若當事人請求對特定之處所及方法確認其有無通過
      之權時，則非形成之訴，而為確認之訴，此際，法院即應
      受當事人聲明之拘束（民法第779條第4項立法理由參照）
      。本件原告具狀表明提起確認訴訟而為先、備位聲明如前
      （見本院卷二第7頁），根據上述說明，本院即應受其聲
      明拘束，而依其主張順序逐一審查其主張方案是否對鄰地
      「損害最少之處所及方法」。系爭土地目前並無直接連接
      公路，業經本院至現場勘驗確認無誤，並囑託地政機關製
      有附圖可考。至建設局雖辯稱系爭土地得通行608地號土
      地以至公路，並非袋地云云，然608地號土地既非原告所
      有，若未得其管理機關即國產署同意，不得通行該土地，
      足見系爭土地本身不通公路甚明，建設局所辯並不足採。
　　2.經查，系爭土地為東西寬、南北窄，狀似紡錘形，其西南
      側面臨606-1地號土地、606-2地號土地，東側及南側則臨
      608地號土地（見本院卷一第39頁之地籍圖謄本）。連接6
      06-1地號土地之部分鋪有草皮、種植作物使用，另設有水
      池1個，與606-1地號土地間存有矮樹叢、鐵欄杆等物而無
      法直接通行；面臨608地號土地部分為空地作為停車使用
      （履勘當時確有停放小客車1輛，其寬度可停放2輛小客車
      ），該處車輛可經608地號土地（其上為植草磚）直接通
      行鐮村巷210巷；中間則建有4層樓農舍1棟等情，業據本
      院現場勘驗無誤並製有勘驗筆錄、照片、現場圖可稽（見
      本院卷一第505至515、519、521頁）。是依現況來看，原
      告若欲通行606-1地號土地，須先將其上如附圖編號B所示
      之樹叢及其他地上物排除；若通行608地號土地，尚無庸
      為任何變更。
　　3.倫敦城社區之前身大愛新社區係因九二一地震後依九二一
      震災重建暫行條例、重建作業規範而重建開發，其中606-
      1地號土地係作為該社區道路（見本院卷一第219至221、3
      26頁），並贈與給當時之豐原市公所（見本院卷一第449
      頁，現由臺中市繼受取得）。而經本院函詢內政部營建署
      ，該署以110年10月12日函覆略以：依重建作業規範第65
      點規定，社區道路應贈與縣（市）政府。倘屬法令規定應
      設置，且須捐贈為公有者即具公眾使用性質，應不得任意
      變更或移作他用。又九二一震災重建暫行條例雖經廢止，
      但依重建作業規範獲准開發許可之住宅社區案件仍得依核
      定之開發計畫內容使用，倘有變更原核准開發計畫之情形
      ，應依非都市土地使用管制規則第22條規定辦理。若有不
      符原許可開發計畫使用之情事，應由所在地直轄市、縣（
      市）政府依法查處，如涉有管制規則第21條第1項第1款規
      定情形，並應報請區域計畫擬定機關廢止原開發許可（見
      本院卷一第487至488頁）。系爭土地使用分區為特定農業
      區、使用地類別為農牧用地（見本院卷一第21頁），與該
      社區使用已不相容，則依重建規範第72點第5項前段、第7
      3點等規定，大愛新社區與系爭土地間即須設置綠帶作為
      緩衝帶，根據上述說明，坐落606-1地號土地上之矮樹叢
      如欲移除，尚須符合非都市土地使用管制規則第22點第1
      項聲請變更開發計畫方得為之。
　　4.佐以本件起訴前後原告均係藉由同段608地號土地通行公
      路，為兩造所不爭執（見本院卷一第216頁、本院卷二第1
      09頁），雖606-1地號土地得做為公眾通行使用，然不論
      原告提出之先位聲明、備位聲明一或備位聲明二之方案，
      均須除去如附圖編號B所示之樹叢、鐵柵欄，實難謂係侵
      害鄰地最少之方案。又本件原告係提起確認之訴，業如前
      述，故本院即應受其拘束，於原告提出之方案非侵害最小
      時，應為其敗訴之判決。
（四）原告以先位聲明、備位聲明一或備位聲明二所提出之通行
      方案均非對鄰地損害最少，業如前述，則其進一步訴請被
      告應容忍原告於先、備位聲明所指前項土地通行使用，不
      得設置地上物或為任何禁止、妨害原告通行之行為。並應
      將如附圖編號B部分所示之樹木、鐵柵欄排除，亦屬無據
      。
五、結論：
    綜上所述，本件原告提起確認訴訟，請求確認對606-1地號
    土地有通行權，然其提出之通行方案均非對鄰地損害最少，
    故先、備位之訴均無理由，應予駁回。
六、本件事證已臻明確，兩造其餘攻擊防禦方法及證據，經本院
    斟酌後，對於判決之結果不生影響，故不再逐一論列，併此
    敘明。
七、訴訟費用負擔之依據：民事訴訟法第78條。
中　　華　　民　　國　　111 　年　　4 　　月　　14　　日
                  民事第五庭    法　官　施懷閔
以上為正本係照原本作成。
如對本判決上訴，須於判決送達後20日內向本院提出上訴狀（須
附繕本）。如委任律師提起上訴者，應一併繳納上訴審裁判費。
中　　華　　民　　國　　111 　年　　4 　　月　　14　　日
                                書記官　張宏賓